臺灣高等法院臺南分院民事判決
109年度保險上字第2號
上  訴  人  黃子榕  
訴訟代理人  林喬茵  
被上訴人  遠雄人壽保險事業股份有限公司

法定代理人  孟嘉仁  
訴訟代理人  葉張基律師
            林韋甫律師
上列當事人間請求給付保險理賠金事件，上訴人對於中華民國10
9年6月30日臺灣臺南地方法院第一審判決（108年度保險字第4號
）提起上訴，並為訴之追加，本院於109年11月24日言詞辯論終
結，判決如下：
    主  文
上訴駁回。
被上訴人應給付上訴人新臺幣玖拾貳萬玖仟陸佰肆拾捌元。
其餘追加之訴及假執行之聲請均駁回。
第二審訴訟費用，關於上訴部分由上訴人負擔；關於追加之訴部
分由被上訴人負擔二分之一，餘由上訴人負擔。
    事實及理由
壹、程序方面：
一、按第二審訴之變更或追加，非經他造同意不得為之，但請求
    之基礎事實同一者，不在此限，此觀民事訴訟法第446條第1
    項、第255條第1項第2款規定即明。本件上訴人於原審主張
    依保險契約、民法第179條規定，起訴請求被上訴人給付保
    險金及返還豁免後所繳納之保費如原判決附表一（下稱附表
    一）聲明所示。經原審就附表一編號1至11、13「勝訴部分
    」欄及「利息起算日及週年利率」欄部分判決上訴人勝訴，
    另駁回上訴人其餘之訴。上訴人聲明不服，提起上訴，上訴
    聲明原如附表甲「先位聲明」欄所示並陳明願供擔保，請准
    宣告假執行（本院卷第9至13頁）；嗣於本院審理中，將原
    上訴聲明改列為先位聲明，另追加備位聲明請求附表乙編號
    3、5、7、9之利息並陳明願供擔保，請准宣告假執行（本院
    卷第181至185頁）。被上訴人就上訴人追加部分雖表示不同
    意，然上訴人追加之訴（備位聲明）乃本於兩造間就原判決
    附表二（下稱附表二）之保險契約所為之主張，與原訴之原
    因事實，有其社會事實上之共通性及關聯性，就原請求所主
    張之事實及證據資料，於追加之訴得加以利用，尚無害於他
    造當事人程序權之保障，符合訴訟經濟，經核與原請求之基
    礎事實應屬同一，依前開規定，應予准許。
二、被上訴人就其原判決敗訴部分提起上訴，因未繳納第二審裁
    判費，經原審裁定駁回其上訴確定，該部分不在本院審理範
    圍。
貳、實體方面：　　　　
一、上訴人主張：
  ㈠兩造於附表二各編號所示之契約始期，簽訂如附表二之保險
    契約，伊於民國104年3月15日在日本雪地滑倒受傷，日本醫
    院病歷及診斷書記載「腰部打撲，右橈骨遠近端骨折」；伊
    返國後，有至逢春中醫診所（104年3月23日至3月30日）、
    亞東醫院（104年4月2日至7月8日）、全禾中醫診所及張參
    雄診所（104年11月5日至105年2月22日）、臺南新樓醫院（
    104年4月15日、5月6日、11月25日、105年2月24日、3月9日
    ）就診。伊於105年3月9日至4月2日於臺南新樓醫院住院，
    就「腰椎外傷，第2－3 ，3－4 ，4－5腰椎，第5腰椎－第一薦
    椎椎間盤突出＋第3、4腰椎椎弓斷裂（椎間韌帶斷裂關節鬆
    脫）椎體滑脫併神經壓迫」進行手術；術後伊陸續於原判決
    附表四（下稱附表四）各醫院住院及搭乘救護車轉院。伊因
    患馬尾症候雙下肢癱瘓、神經性膀胱而造成殘廢等級第2、3
    級，殘廢確診日應以惠盛醫院105年7月27日出具之診斷證明
    書為準。伊經確診後，得依原判決附表三（下稱附表三）豁
    免保費之條款或附約，豁免保費。爰依保險契約、民法第17
    9條規定，請求被上訴人給付保險金及返還伊豁免後所繳納
    之保費如附表一聲明所示。原審判決伊勝訴部分固無違誤，
    惟判決伊敗訴部分，則有不當，爰就原審判決伊敗訴部分，
    提起上訴。另被上訴人就伊於原審勝訴部分之本金，已分別
    於109年7月31日、同年8月4日給付予伊，惟有遲延給付之情
    形，就附表乙編號3、5、7、9部分，依契約及保險法第34條
    第2項規定，應按年利率10%給付遲延利息，爰追加備位聲明
    ，請求被上訴人給付該部分利息。
  ㈡上訴及追加聲明：⒈先位聲明（上訴部分）：⑴原判決不利於
    上訴人部分廢棄。⑵上開廢棄部分，被上訴人應再給付上訴
    人如附表甲「先位聲明」 欄所示之金額。⑶願供擔保，請准
    宣告假執行。⒉備位聲明（追加部分）：⑴被上訴人應給付上
    訴人如附表乙編號3、5、7、9依上訴人原審勝訴部分本金按
    「利息起算日及週年利率」欄計算之利息。⑵願供擔保，請
    准宣告假執行。
二、被上訴人答辯：
  ㈠上訴人殘廢等級第2、3級之確診日，應以高雄榮民總醫院106
    年3月31日診斷證明書為準，原審判決伊敗訴部分，伊已於1
    09年7月31日、109年8月4日全數給付完畢。上訴人提起本件
    上訴，並無理由；不同意上訴人追加備位聲明，請求駁回其
    備位聲明。
　㈡答辯聲明：㈠上訴及追加之訴均駁回。㈡如受不利判決，願供
    擔保請准宣告免為假執行。
三、兩造不爭執事項：
  ㈠兩造自103年1月13日起至104年1月6日間，陸續簽訂如附表
　　二所示之保險契約。
  ㈡上訴人於104年3月15日在日本北海道擔任導遊時，在雪地滑
    倒受傷，日本醫院病歷及診斷書記載上訴人「腰部打撲，右
    橈骨遠近端骨折」。上訴人返國後，分別至逢春中醫診所、
    亞東醫院、全禾中醫診所、張參雄診所及新樓醫院就診，並
    於105年3月9日至4月2日至新樓醫院住院，就「腰椎外傷，
    第2-3，3-4，4-5腰椎，第5腰椎-第一薦椎椎間盤突出+第3
    、4腰椎椎弓斷裂(椎間韌帶斷裂關節鬆脫)椎體滑脫併神經
    壓迫」進行手術。術後上訴人陸續於附表四所示各醫院住院
    及搭乘救護車轉院。
  ㈢上訴人因患馬尾症候群、雙下肢癱瘓、神經性膀胱而造成殘
　　廢等級第2、3級。上訴人於106年3月10日向健保署申請重大
　　傷病證明。被上訴人於107年6月4日、107年12月14日受理上
　　訴人保險理賠、豁免保費之申請。
  ㈣高雄榮民總醫院106年3月30日診斷證明書記載，上訴人「1.
　　脊髓傷害併雙下肢癱瘓及神經性膀胱、2.兩下肢髖、膝及足
　　踝關節均永久完全喪失機能、3.膀胱機能永久完全喪失（一
　　審卷二第588頁），符合註15－1機能永久喪失及顯著障害之
　　判定。上訴人膀胱機能永久喪失，符合殘廢等級第3級；下
　　肢髖膝足踝關節永久喪失機能，符合殘廢等級第2級。
四、爭執事項：
    上訴人依保險契約、不當得利之法律關係，請求被上訴人再
    給付如其先位、備位聲明所示之金額，有無理由？ 
五、得心證之理由：　　　　
　㈠有關上訴人殘廢等級第2、3級之確診日：
　⒈上訴人主張確診殘廢之日為105年7月27日，並提出惠盛醫院1
    05年7月27日診斷證明書及出院病歷摘要為證（見原審卷二
    第578頁、卷三第111至112頁）。被上訴人則爭執該日並非
    上訴人殘廢等級第2、3級之確診日，而應以高雄榮民總醫院
    出具之診斷證明書認定確診殘廢之事實等語。經查兩造不爭
    執「上訴人膀胱機能永久喪失，殘廢等級為3，下肢髖膝足
    踝關節永久喪失機能，殘廢等級為2」。參照惠盛醫院診斷
    證明書記載「脊髓損傷合併雙下肢癱瘓」，又病歷摘要出院
    診斷記載「Traumatic L3－L5 HIVD and L4－L5 spondylolis
    thesis s/p surgical fixation ,with incomplete parapl
    egias ,paresthesia ,and neurogenic bladder 」（中譯
    ：創傷性L3－L5椎間盤突出和L4－L5腰椎滑脫s /p手術固定。
    伴有不完全截癱，感覺異常和神經源性膀胱）。又不完全截
    癱意旨脊髓損傷橫斷面下運動、感覺及自主神經功能不完全
    喪失，仍有部分功能。韋氏醫學字典（Merriam-Webster's 
    Medical Dictionary）將癱瘓（paralysis ）一詞，定義為
    「身體的任何一部份完全或部分喪失功能，特別是涉及運動
    或是感覺的能力喪失」，可見醫學上之癱瘓，包括肢體「完
    全」或是「部分」功能喪失。又兩造保險契約之殘廢程度與
    保險金給付表（見原審卷二第60至65頁），「下肢機能障害
    」註13指髖、膝、足踝關節永久喪失機能、完全強直或完全
    麻痺，且參酌註15－1機能永久喪失及顯著障害之判定，原則
    上以被保險人於意外傷害事故發生之日起，經6個月治療後
    的結果為基準判定（見原審卷二第64頁）。是對照惠盛醫院
    病歷摘要，尚未充分顯示上訴人下肢癱瘓之情形是否已致髖
    、膝、足踝關節永久喪失機能、完全強直或完全麻痺，或屬
    不完全截癱中仍有部分功能。又膀胱機能須永久喪失，殘廢
    等級始為3，病歷摘要固提及上訴人感覺異常和神經源性膀
    胱，但脊髓損傷造成的神經性膀胱有不同類別，亦有輕重之
    分，故惠盛醫院之病歷摘要尚難以認定上訴人當時已達永久
    喪失機能之程度。且臺南新樓醫院於105年3月間為上訴人進
    行手術，距離105年7月27日約4個月，尚未達手術後6個月之
    治療，況如上訴人請求普通病房保險金、住院醫療保險金、
    住院醫療補助保險金之主張，上訴人住院是在積極「治療」
    ，畢竟上訴人傷及神經，於手術後，是否於積極治療期間內
    症狀會有所好轉、康復，尚屬未定。準此，於105年7月27日
    上訴人尚未經6個月之治療後症狀固定（本院認係手術後6個
    月，而非之前採保守治療），註15－1但書雖亦規定「可立即
    判定者不在此限」，惟惠盛醫院之診斷證明書及病歷摘要，
    並非呈現可立即判定之情況，尚難認該診斷證明書日期為上
    訴人殘廢等級第2 、3 級之確診日。
　⒉被上訴人辯稱應以高雄榮民總醫院106年3月31日診斷證明書
    為上訴人殘廢等級第2、3級之確診日等語，據該診斷證明書
    ，記載「⒈脊髓傷害併雙下肢癱瘓及神經性膀胱、⒉兩下肢髖
    、膝及足踝關節均永久完全喪失機能⒊膀胱機能永久完全喪
    失」，確符合註15－1機能永久喪失及顯著障害之判定，但因
    與高雄榮民總醫院106年3月30日診斷證明書內容完全一樣，
    僅有開立日期不同，自應以高雄榮民總醫院106年3月30日診
    斷證明書開立日期為準（見原審卷二第588頁）。高雄榮民
    總醫院於上訴人經6個月治療後之結果為基準判定，且明確
    記載於診斷證明書上。是以106年3月30日為上訴人殘廢第2
    、3級之確診日，係符合保險契約機能永久喪失之認定。上
    訴人雖另主張被上訴人顧問許醫師以高雄榮民總醫院106年3
    月24日之診斷證明書（未記載永久喪失機能）認定上訴人第
    2、3級殘廢，顯然診斷證明書上不以記載「機能永久喪失」
    為確認之要件；及上訴人另投保其他保險公司，其他保險公
    司以惠盛醫院105年7月27日認定確診殘廢之日云云。惟其他
    保險公司之認定不足以拘束本院之判斷，且衡情理賠金額之
    多寡，攸關各家保險公司理賠部門查證能量，上訴人請求被
    上訴人理賠之數額遠高於同業理賠金額，難謂被上訴人理賠
    部門之判斷要受同業調查結果之拘束。且本件重點在於手術
    後經6個月治療後之結果，症狀才算較為固定，況且上訴人
    傷及神經，經手術後，是否能恢復機能較難立即判定，經過
    6個月的康復期、復健期判斷較為準確，上訴人此部分主張
    不足採信。依上所述，上訴人因意外（北海道滑撞受傷、保
    守治療無效、手術未改善）致殘廢等級第2、3級，其殘廢確
    診日為106年3月30日，應堪認定。
　㈡有關上訴人先位聲明之請求：
　⒈附表甲編號1：
　①如附表二編號2至10之保險契約有附表三所示豁免保險費之
    條款或附約，為兩造所不爭執。其中美滿富足利率變動型增
    額終身壽險豁免保險費附約第12條第1項約定「被保險人在
    本附約有效期間內，因疾病或遭遇意外傷害而致成附表（殘
    廢程度與保險金給付表）所列二至六級殘廢程度之一時，本
    公司將豁免未到期之各期保險費至主契約繳費期滿」（原審
    卷二第291頁）。
　②就上訴人主張豁免保險費部分，其中利率變動型增額終身壽
    險105年之保費繳費日為105年4月16日，上訴人係於105年4
    月25日繳納保費50,089元（原審卷三第277頁），是在上開
    殘廢2、3級確診日（即106年3月30日）豁免日前（也是在惠
    盛醫院105年7月27日診斷證明書之前）已繳納，被上訴人收
    取保費具有法律上之原因，該金額50,089元即不得請求被上
    訴人返還。故上訴人主張兩造有豁免保費約定，依民法第17
    9 條規定，請求被上訴人返還附表甲編號1之先位聲明，自
    屬無據。
　⒉附表甲編號2（殘廢補償保險金）：
  ①超級新人生傷害保險第7條第1項、第2項前段約定：「被保險
    人於本契約有效期間內遭受第2條約定的意外傷害事故，自
    意外傷害事故發生之日起180日內致成附表（殘廢程度與保
    險金給付表）所列殘廢程度之一者，本公司給付殘廢保險金
    ，其金額按該表所列之給付比例計算。但超過180日致成殘
    廢者，受益人若能證明被保險人之殘廢與該意外傷害事故具
    有因果關係者，不在此限。被保險人因同一意外傷害事故致
    成附表（殘廢程度與保險金給付表）所列二項以上殘廢程度
    時，本公司給付各該項殘廢保險金之和，最高以保險金額為
    限。」；同保險契約第9條第1項約定：「被保險人於本契約
    有效期間內遭受第2條約定的意外傷害事故，自意外傷害事
    故發生之日起180日內致成附表（殘廢程度與保險金給付表
    ）所列第一級至第六級殘廢程度之一者，且至診斷確定殘廢
    之日仍生存者，本公司按照第7 條給付之殘廢保險金的1.5 
    ％，於給付殘廢保險金之日及以後每月之相當日（無相當日
    者為該月之末日），按月給付殘廢補償保險金，給付期限為
    100個月。但超過180日致成殘廢者，受益人若能證明被保險
    人之殘廢與該意外傷害事故具有因果關係者，不在此限。」
    （原審卷二第55至56頁）。
  ②上訴人於104年3月15日遭受雪地滑撞之「意外」事故致其腰
    部受傷與其確診第2、3級殘廢具有因果關係，已說明如前，
    被上訴人就殘廢補償保險金每月為45,000元並無爭執。又上
    訴人於106年3月30日經確診第2、3級殘廢，自106年3月30日
    起，被上訴人應按月於每月30日給付上訴人45,000元殘廢補
    償保險金，上訴人請求至108年9月30日，合計31期為1,395,
    000元（計算式：45,000元×31期），應屬有據，原審就此部
    分依已判命被上訴人如數給付（附表一編號3）。至於106年
    3月30日前（即105年7月27日起至106年3月27日，上訴人主
    張9期共405,000元），上訴人尚未確診第2、3級殘廢，尚不
    得請求該部分之殘廢補償保險金，故上訴人上訴請求被上訴
    人再給付附表甲編號2之先位聲明，自屬無據。
　⒊附表甲編號3（普通病房費保險金）：
　　雄安康醫療日額給付傷害保險附約第7條約定：「被保險人
    於本契約有效期間內遭受第2條約定的意外傷害事故，自意
    外傷害事故發生之日起180日以內，經登記合格的醫院治療
    者，本公司給付傷害醫療保險金，其給付項目包含下列保險
    金。但超過180日繼續治療者，受益人若能證明被保險人之
    殘廢與該意外傷害事故具有因果關係者，不在此限。一、普
    通病房保險金：本公司就其自住院之日起至出院之日止之住
    院日數，依其投保之傷害醫療保險金日額的一倍，乘以住院
    日數所得之數額給付普通病房保險金，但給付日數不得超過
    365日。」（原審卷二第66至67頁）。上訴人於104年3月15
    日遭受雪地滑撞之「意外」事故致其腰部受傷與其確診第2 
    、3 級殘廢具有因果關係，而被上訴人對於普通病房保險金
    每日1,000 元並不爭執。但依附表四所示，上訴人住院日數
    已超過365日之上限，故上訴人僅得請求被上訴人給付普通
    病房保險金365,000元（計算式：1,000元×365日，原判決依
    住院先後順序，准許附表四編號1至15共352日、編號16民眾
    醫院前13日，合計365日），逾此日數之普通病房保險金請
    求則屬無據。故除上開365,000元（此部分原審已判命被上
    訴人如數給付）外，上訴人請求被上訴人再給付附表甲編號
    3之先位聲明，自屬無據。至上訴人主張雄安康醫療日額給
    付傷害保險附約未如新溫馨終身醫療健康保險附約第8 條就
    「一次住院」有所定義，兩保險契約均為被上訴人所擬，應
    一體適用新溫馨終身醫療健康保險附約第8 條，主張無住院
    總日數365 限制云云，已逾越契約文義解釋之範圍，並不可
    採。
　⒋附表甲編號4、5（殘廢安養扶助保險金）：
　①雄安心終身保險第14條約定：「被保險人於本契約有效期間
    內，因疾病或意外傷害致成附表（全殘廢表）所列全殘廢項
    目之一或附表（第二級至第六級殘廢程度表）所列第二至六
    級殘廢程度之一，並經醫院診斷確定者，而後被保險人於11
    0 歲保單週年日前，每屆滿保單週年日仍生存者，本公司每
    年按保險金額的20％，給付殘廢安養扶助保險金。但最多以
    20次給付為限。」（原審卷二第100頁）。
  ②依上開約定，不論上訴人殘廢是因疾病或意外傷害事故所致
    ，均得向被上訴人請求給付殘廢安養扶助保險金。被上訴人
    對於附表二編號2殘廢安養扶助保險金每年為20,000元並 無
    爭執。而上訴人自106年3月30日確診殘廢2、3級，就其原審
    聲明5部分，被上訴人應自106年12月23日起至108年12月23
    日止，於每年12月23日給付上訴人20,000元，計為60,000元
    ，原審就此部分依已判命被上訴人如數給付（附表一編號5
    ），另判決駁回上訴人就105年該期20,000元之請求。上訴
    人雖上訴請求被上訴人再給付附表甲編號4之先位聲明，惟1
    05年12月23日上訴人尚未確診第2、3級殘廢，其該部分之請
    求，自屬無據。
　③如上所述，不論上訴人殘廢是因疾病或意外傷害事故所致，
    均得向被上訴人請求給付殘廢安養扶助保險金。被上訴人對
    於附表二編號3殘廢安養扶助保險金每年為180,000元並無爭
    執。而上訴人自106年3月30日確診殘廢2、3級，就其原審聲
    明7部分，被上訴人應自107年1月6日起至109年1月5日止，
    於每年1月6日給付上訴人180,000元，計為540,000元，原審
    就此部分依已判命被上訴人如數給付（附表一編號7），另
    判決駁回上訴人就106年該期之180,000元。上訴人雖上訴請
    求被上訴人再給付附表甲編號5之先位聲明，然106年1月6日
    上訴人尚未確診第2、3級殘廢，其該部分之請求，自屬無據
    。
　⒌附表甲編號6（殘廢安養扶助保險金）：　　
　①雄好心殘廢照護終身保險附約第14條第1項、第2項前段約定
    ：「被保險人於本附約有效期間內，因疾病或傷害致成附表
    （殘廢程度與保險金給付表）所列第一級至第十一級殘廢
    程度之一，並經醫院診斷確定者，本公司按保險金額乘以附
    表（殘廢程度與保險金給付表）所列給付比例計算所得之金
    額給付殘廢保險金。被保險人因同一疾病或傷害致成附表（
    殘廢程度與保險金給付表）所列二項以上殘廢程度時，本公
    司給付各該項殘廢保險金之和，最高以保險金額為限。」；
    第15條第1項、第2項前段約定：「被保險人於本附約有效期
    間內，因疾病或傷害致成附表（殘廢程度與保險金給付表）
    所列第一級至第六級殘廢程度之一，並經醫院診斷確定者，
    自殘廢確定日及以後每年之相當日仍生存者（無相當日者為
    該月之末日），本公司每年按保險金額的20％乘以附表（殘
    廢程度與保險金給付表）所列給付比例計算所得之金額給付
    殘廢安養扶助保險金，惟給付不超過保險年齡到達111歲之
    保單週年日。被保險人因同一疾病或傷害致成附表（殘廢程
    度與保險金給付表）所列二項以上第一級至第六級殘廢程度
    時，本公司給付各該項殘廢安養扶助保險金之和，惟每年給
    付金額以保險金額的20％為限。」（原審卷二第208頁)。
　②依上開約定，不論上訴人殘廢是因疾病或意外傷害事故所致
    ，均得向被上訴人請求給付殘廢安養扶助保險金。被上訴人
    對於附表二編號9殘廢安養扶助保險金每年為100萬元並 無
    爭執。而上訴人自106年3月30日確診殘廢2、3級，就其原審
    聲明9部分，於106年3月30日、107年3月30日、108年3 月30
    日、109年3月30日已屆期共計400萬元之殘廢安養扶助保險
    金，原審就此部分依已判命被上訴人如數給付（附表一編號
    9），另判決駁回上訴人就105年該期之100萬元。上訴人雖
    上訴請求被上訴人再給付附表甲編號6之先位聲明，然上訴
    人於105年尚未確診，其此部分之請求，自屬無據。
　⒍附表甲編號7（緊急醫療轉送保險金）：
　  依保單條款第14條，被上訴人應按住院醫療保險金日額給付
    緊急醫療轉送保險金，本件傷害醫療保險金日額為3,000 元
    ，上訴人由救護車轉送住院17次，被上訴人分別於107年6 
    月4日、107年12月14日受理7次、10次保險金申請，此為被
    上訴人所不爭執，惟辯稱上訴人搭乘救護車轉院無緊急之必
    要等語。經查依上開第14條約定「因緊急之需要」方得請求
    緊急醫療轉送保險金，經原審函詢如附表四編號1 至17所示
    各醫院上訴人有無搭乘救護車之緊急需求，函覆結果如原判
    決附表五所示，各家醫院或有表示有需要搭乘救護車之必要
    ，或有表示可搭乘復康巴士，或有表示可搭乘救護車或復康
    巴士，或表示醫院無特殊意見等情。審酌上訴人因腰椎、脊
    髓、神經損傷，經手術治療後，因雙下肢無力需使用輪椅上
    下車，故上訴人確實無法在一般車輛上下車，惟上訴於附表
    四所示醫院住院期間，多為進行積極復健治療及自主排尿訓
    練，無任何緊急危及生命之傷勢惡化或處置，為避免影響真
    正需送醫急救者之權益，及考量社會醫療成本，認上訴人應
    以搭乘復康巴士較為妥適。是上訴人主張有緊急之需要而搭
    乘救護車轉院，尚難採信。 故其請求被上訴人給付附表甲
    編號7之先位聲明，與新溫馨終身醫療健康保險附約第14條
    約定之緊急必要性不符，此部分請求，為無理由。
　㈢有關上訴人備位聲明之請求：　
  ⒈附表乙編號3：
　①附表二編號1之契約第9條約定：「被保險人於本契約有效期
    間內遭受第二條約定的意外傷害事故，自意外傷害事故發生
    之日起180日以內致成附表(殘廢程度與保險金給付表)所列
    第一級至第六級殘廢程度之一，且至診斷確定殘廢之日仍生
    存者，本公司按照第7條給付之殘廢保險金的百分之一點五
    ，於給付殘廢保險金之日及以後每月之相當日(無相當日者
    為該月之末日)，按月給付殘廢補償保險金，給付期限為一
    百個月。但超過180日致成殘廢者，受益人若能證明被上訴
    人之殘廢與該意外傷害事故具有因果關係者，不在此限。」
    、第18條約定「(第1項)被保險人於本契約有效期間內遭受
    第二條約定的意外傷害事故時，要保人、被保險人或受益人
    應於知悉意外傷害事故發生日十日內將事故狀況及被保險人
    的傷害程度，通知本公司。並於通知後儘速檢具所需文件向
    本公司申請給付保險金。(第2項)本公司應於收齊前項文件
    後十五日內給付之。但因可歸責於公司之事由致未在前述約
    定期限內為給付者，應按年利一分加計利息給付。」（原審
    卷二第56至57頁）。而兩造對被上訴人係於107年6月4日受
    理上訴人保險理賠之申請，並無爭執，依上開約定，被上訴
    人應於15日內（即107年6月19日）給付保險金。  
　②就上訴人就其原審勝訴之附表一編號3（金額1,395,000元）
    部分，其中在107年6月19日之後，被上訴人自107年6月30日
    起至108年9月30日止，按月應於每月30日給付上訴人45,000
    元，被上訴人遲至109年8月4日給付（本院卷第171至172頁
    、第187頁），應依上開約定加計按年息百分之10計算之利
    息，計算結果如附表丙編號1項次1-16至1-31所示。至於上
    訴人於106年3月30日確診殘廢第2、3級，上訴人雖依約得請
    求被上訴人自106年3月30日起至107年5月30日止，按月給付
    45,000元，惟因該部分被上訴人係於107年6月4日始受理上
    訴人保險理賠之申請，依約被上訴人應於15日內（即107年6
    月19日）給付保險金，故各該期之利息應自107年6月20日起
    算，計算結果如附表丙編號1項次1-1至1-15所示。
　⒉附表乙編號5：
　①附表二編號2之契約第14條約定：「被保險人於本契約有限期
    間內，因疾病或意外傷害致成附表(全殘廢表)所列全殘項目
    之一或附表(第二級至第六級殘廢程度表)所列第二級至第六
    級殘廢程度之一，並經醫院診斷確定者，而後被保險人於11
    0歲保單週年日前，每屆滿保單週年日仍生存者，本公司每
    年保險金額的百分之二十，給付『殘廢安養扶助保險金』
　　。但最多以二十次給付為限。」、第10條約定：「(第一項)
    要保人或受益人應於知悉本公司應負保險責任之事故後十日
    內通知本公司，並於通知後儘速檢具所需文件向本公司申請
    給付保險金。(第二項)本公司應於收齊前項文件後十五日內
    給付之。但因可歸責於公司之事由致未在前述約定期限內為
    給付者，應按年利一分加計利息給付。」（原審卷二第99至
    100頁）。而兩造對被上訴人係於107年6月4日受理上訴人保
    險理賠之申請，並無爭執，依上開約定，被上訴人應於15日
    內（即107年6月19日）給付保險金。 
　②就上訴人就其原審勝訴之附表一編號5（金額60,000元）部分
    ，其中在107年6月19日之後，被上訴人應於107年12月23日
    、108年12月23日，各給付上訴人20,000元，被上訴人遲至1
    09年8月4日給付（本院卷第171至172頁、第187頁），應依
    上開約定加計按年息百分之10計算之利息，計算結果如附表
    丙編號2項次2-2、2-3 所示。至於上訴人於106年3月30日確
    診殘廢第2、3級，上訴人雖依約得請求被上訴人於106年12
    月23日給付20,000元，惟因該部分被上訴人係於107年6月4
    日始受理上訴人保險理賠之申請，被上訴人應於15日內（即
    107年6月19日）給付保險金，故該期之利息應自107年6月20
    起算，計算結果如附表丙編號2項次2-1所示。　
　⒊附表乙編號7：
　①附表二編號3之契約第14條約定：「被保險人於本契約有限期
    間內，因疾病或意外傷害致成附表(全殘廢表)所列全殘項目
    之一或附表(第二級至第六級殘廢程度表)所列第二級至第六
    級殘廢程度之一，並經醫院診斷確定者，而後被保險人於11
    0歲保單週年日前，每屆滿保單週年日仍生存者，本公司每
    年保險金額的百分之二十，給付『殘廢安養扶助保險金』
　　。但最多以二十次給付為限。」、第10條約定：「(第一項)
    要保人或受益人應於知悉本公司應負保險責任之事故後十日
    內通知本公司，並於通知後儘速檢具所需文件向本公司申請
    給付保險金。(第二項)本公司應於收齊前項文件後十五日內
    給付之。但因可歸責於公司之事由致未在前述約定期限內為
    給付者，應按年利一分加計利息給付。」（原審卷二第153
    至154頁）。而兩造對被上訴人係於107年6月4日受理上訴人
    保險理賠之申請，並無爭執，依上開約定，被上訴人應於15
    日內（即107年6月19日）給付保險金。
　②就上訴人就其原審勝訴之附表一編號7（金額540,000元）部
    分，其中在107年6月19日之後，被上訴人應於108年1月6日
    、109年1月6日，各給付上訴人180,000元，被上訴人遲至10
    9年8月4日給付（本院卷第171至172頁、第187頁），應依上
    開約定加計按年息百分之10計算之利息，計算結果如附表丙
    編號3項次3-2、3-3 所示。至於上訴人於106年3月30日確診
    殘廢第2、3級，上訴人雖依約得請求被上訴人於107年1月6
    日給付180,000元，惟因該部分被上訴人係於107年6月4日始
    受理上訴人保險理賠之申請，被上訴人應於15日內（即107
    年6月19日）給付保險金，故該期之利息應自107年6月20起
    算，計算結果如附表丙編號3項次3-1所示。　　　
　⒋附表乙編號9：　
　①附表二編號4之契約第15條約定：「(第一項)被保險人於本附
    約有限期間內，因疾病或傷害致成附表(殘廢程度與保險金
    給付表)所列第一級至第六級殘廢程度之一，並經醫院診斷
    確定者，自殘廢診斷確定日及以後每年之相當日仍生存者(
    無相當日者為該月之末日)，本公司每年按保險金額的百分
    之二十乘以附表(殘廢程度與保險金給付表)所列給付比例計
    算所得之金額給付『殘廢安養扶助保險金』，惟給付不超過保
    險年齡到達111歲之保單週年日。」、第11條：「(第一項)
    要保人或受益人應於知悉本公司應負保險責任之事故後十日
    內通知本公司，並於通知後儘速檢具所需文件向本公司申請
    給付保險金。(第二項)本公司應於收齊前項文件後十五日內
    給付之。但因可歸責於本公司之事由致未在前述約定期限內
    為給付者，應按年利率一分加計利息給付。」（原審卷二第
    207至208頁）。而兩造對被上訴人係於107年6月4日受理上
    訴人保險理賠之申請，並無爭執，依上開約定，被上訴人應
    於15日內（即107年6月19日）給付保險金。
　②就上訴人就其原審勝訴之附表一編號9（金額400萬元）部分
　　，其中在107年6月19日之後，被上訴人應於108年3月30日、
    109年3月30日，各給付上訴人100萬元，被上訴人遲至109年
    8月4日給付（本院卷第171至172頁、第187頁），應依上開
    約定加計按年息百分之10計算之利息，計算結果如附表丙編
    號4項次4-3、4-4 所示。至於上訴人於106年3月30日確診殘
    廢第2、3級，上訴人雖依約得請求被上訴人於106年3月30日
    、107年3月30日各給付100萬元，惟因該部分被上訴人係於1
    07年6月4日始受理上訴人保險理賠之申請，被上訴人應於15
    日內（即107年6月19日）給付保險金，故各該期之利息應自
    107年6月20起算，計算結果如附表丙編號4項次4-1、4-2所
    示。
　⒌依上開計算結果，上訴人得請求附表丙編號1至4之利息總和
    為929,648元，上訴人就附表乙编號3、5、7、9請求之利息
    ，於929,648元範圍內，應屬有據，逾此範圍，即屬無據。
    至於被上訴人於109年8月4日給付保險理賠金時， 雖有給付
    延滯利息1,063,014元、637,808元，惟係就原判決判命其給
    付之附表一編號8、編號2之利息，並非上訴人追加備位聲明
    請求之利息，併予敘明。
六、綜上所述，上訴人依保險契約、不當得利之法律關係，先位
    聲明（即上訴部分）請求被上訴人再給付上訴人如附表甲「
    先位聲明」 欄所示之金額，非屬正當，不應准許。原審就
    此部分所為上訴人敗訴之判決，並無不合。上訴論旨指摘原
    判決此部分不當，求予廢棄改判，為無理由，應駁回其上訴
    。上訴人另追加備位聲明，依保險契約請求被上訴人給付附
    表乙编號3、5、7、9所示之利息，於929,648元範圍內，為
    有理由，應予准許，逾此範圍，為無理由，應予駁回。上訴
    人雖陳明願供擔保，請求宣告假執行，惟本判決第二項部分
    ，因金額未逾150萬元，被上訴人不得再行上訴，該部分一
    經本院判決即告確定，無宣告假執行之必要，另上訴人敗訴
    部分，其假執行之聲請，失所依附，應併予駁回。
七、本件事證已臻明確，兩造其餘之攻擊或防禦方法及所用之證
    據，經本院斟酌後，認為均不足以影響本判決之結果，爰不
    逐一論列，附此敘明。
八、據上論結，本件上訴為無理由，追加之訴為一部有理由，一
    部無理由，依民事訴訟法第449條第1項、第78條、第79條，
　　判決如主文。
中　　華　　民　　國　　109 　年　　12　　月　　22　　日
                  民事第四庭    審判長法  官  翁金緞

                                      法  官  藍雅清
　　　　　　　　　　　　　　　　　　　
　　　　　　　　　　　　　　　　　　　法  官  黃義成
上為正本係照原本作成。
上訴人如不服本判決，應於收受送達後20日內向本院提出上訴書
狀，其未表明上訴理由者，應於提出上訴後20日內向本院補提出
理由書狀（均須按他造當事人之人數附繕本），上訴時應提出委
任律師或具有律師資格之人之委任狀；委任有律師資格者，另應
附具律師資格證書及釋明委任人與受任人有民事訴訟法第466條
之1第1項但書或第2項（詳附註）所定關係之釋明文書影本。如
委任律師提起上訴者，應一併繳納上訴審裁判費。
被上訴人不得上訴。
中　　華　　民　　國　　109 　年　　12　　月　　22　　日

                                      書記官  王雪招
【附註】
民事訴訟法第466條之1：
⑴對於第二審判決上訴，上訴人應委任律師為訴訟代理人。但上
  訴人或其法定代理人具有律師資格者，不在此限。
⑵上訴人之配偶、三親等內之血親、二親等內之姻親，或上訴人
  為法人、中央或地方機關時，其所屬專任人員具有律師資格並
  經法院認為適當者，亦得為第三審訴訟代理人。
民事訴訟法第466條之2第1項：
上訴人無資力委任訴訟代理人者，得依訴訟救助之規定，聲請第
三審法院為之選任律師為其訴訟代理人。  

　　　　　　　　　　　　　　　　　　　 
　　　　
附表甲
編號    原審聲明   原審勝訴部分  原審敗訴部分    先位聲明  1（原判決附表一編號1） 返還豁免後仍持續繳納之保險費：被上訴人應給付1,797,687元，及自108年4月24日起至清償日止，按週年利率5%計算之利息。 被上訴人應給付原告1,747,598元(計算式：1,223,013元+574,674元-50,089元) 50,089元為確診日前已繳納之保險費。 被上訴人應再給付上訴人50,089元，及自108年4月24日起至清償日止，按週年利率5%計算之利息。   2（原判決附表一編號3） 殘廢補償保險金：被上訴人應給付1,800,000元(此部分為被上訴人應自105年7月27日起至108年10月27日止，按月於每月27日給付上訴人45,000元，已到期之部分請求給付40期) 被上訴人應給付上訴人1, 395,000元。（此部分為被上訴人自106年3月30日起至108年9月30日止，按每月30日應給付上訴人45,000元，共31期）。 105年7月至106年3月（原判決誤載為2月）27日共9期計405,000元敗訴。 被上訴人應再給付上訴人405,000元，及自105年7月27日起至清償日止，每月27日應給付45,000元（即每月27日應給付之「殘廢補償保險金」）部分，按週年利率10%計算之利息。  3（原判決附表一編號4） 普通病房保險金：被上訴人應給付上訴人412,000元，及其中213,000元自107年6月20日起至清償日止，按週年利率10％計算之利息；其中199,000元自107年12月30日起至清償日止，按週年利率10％計算之利息。 被上訴人應給付上訴人365,000元。 理賠上限為365日，上訴人逾此部分請求47日計47,000元敗訴。 被上訴人應再給付上訴人47,000元，及自107年12月30日起至清償日止，按週年利率10%計算之利息。  4（原判決附表一編號5） 殘廢安養扶助保險金：被上訴人應給付上訴人80,000元。（此部分為被上訴人應自105年12月23日起至108年12月23日止，按年於每年12月23日給付上訴人20,000元，已到期之部分請求給付4期） 被上訴人應給付上訴人60,000元。 105年該期計20,000元敗訴 被上訴人應再給付上訴人20,000元，及自105年12月23日至清償日止，每年12月23日應給付20,000元（即每年12月23日應給付之「殘廢安養扶助保險金」）部分，按週年利率10%計算之利息。  5（原判決附表一編號7） 殘廢安養扶助保險金：被上訴人應給付上訴人720,000元。（此部分為被上訴人應自106年1月6日起至109年1月6日止，按年於每年1月6日給付上訴人180,000元，已到期之部分請求4期) 被上訴人應給付上訴人540,000元。 106年該期180,000元敗訴。 被上訴人應再給付上訴人180,000元，及自106年1月6日至清償日止，每年1月6日應給付180,000元（即每年1月6日應給付之「殘廢安養扶助保險金」）部分，按週年利率10%計算利息。  6（原判決附表一編號9） 殘廢安養扶助保險金：被上訴人應給付上訴人500萬元。（此部分為被上訴人應自10 5年7月27日起至109年7月27日止，按年於每年7月27日給付上訴人100萬元，請求5期） 被上訴人應給付上訴人400萬元。 105年該期100萬元敗訴。 被上訴人應再給付上訴人1,000,000元，及自105年7月27日至清償日止，每年7月27日應給付1,000,000元（即每年7月27日應給付之「殘廢安養扶助保險金」）部分，按週年利率10%計算之利息。   7（原判決附表一編號12） 緊急醫療轉送保險金：被上訴人應給付上訴人51,000元，及其中21,000元自107年6月20日起至清償日止，按週年利率10％計算之利息；其中30,000元自107年12月30日起至清償日止，按週年利率10％計算之利息。  無 無緊急之必要，51,000元均敗訴。 被上訴人應再給付上訴人51,000元，其中21,000元自107年6月20日起至清償日止，按週年利率10%計算之利息；其中30,000元自107年12月30日起至清償日止，按週年利率10%計算之利息 
　　　　　　　　　　　　　　
附表乙（備位聲明：請求編號3、5、7、9之利息）
編號 上訴人  原審之聲明 上訴人  原審勝訴部分 利息起算日 及週年利率 上訴人 原審敗訴部分 1  聲明1「返還豁免後仍持續繳納之保險費」： 被上訴人應給付1,797,687元，及自108年4月24 日起至清償日止，按週年利率5% 計算之利息。 被上訴人應給付上訴人1,747,598元(計算式：1,223,013元+ 574,674元-50,089元) 自108年4月24日起至清償日止，按週年利率5%計算之利息。 50,089元為確診日前已繳納之保費。此部分敗訴。 2 聲明2「殘廢保險金」： 被上訴人應給付上訴人300萬元，及自107年6月20日起至清償日止，按週年利率10%計算之利息。 被上訴人應給付上訴人300萬元。 自107年6月20日起至清償日止，按週年利率10%計算之利息。 無。 3  聲明3「殘廢補償保險金」： 被上訴人應給付1,800,000元(此部分為被上訴人應自105年7月27 日起至108年10 月27日止，按月於每月27日給付上訴人45,000 元，已到期之部分請求給付40期) 被上訴人應給付上訴人1, 395,000元。（此部分為被上訴人自106年3月30日起至108年9月30日止，按每月30日應給付上訴人45,000元，共31期 ）。 自106年3月30日起至清償日止，按週年利率10%計算之利息。 105年7月至106年3月27日共9期計405,000元敗訴。  4  聲明4「普通病房保險金」： 被上訴人應給付上訴人 412,000 元，及其中 213,000元自107年6月20日起至清償日止，按週年利率10％計算之利息；其中 199,000元自107 年12月30日起至清償日止，按週年利率10％計算之利息。 被上訴人應給付上訴人365,000元。 其中213,000元自106年6月20日起至清償日止，按週年利率10%計算之利息；其中152,000元自107年12月30日起至清償日止，按週年利率10%計算利息。 理賠上限為365日，上訴人逾此部分請求47日計47,000元敗訴。 5  聲明5「殘廢安養扶助保險金」： 被上訴人應給付上訴人 80,000 元。（此部分為被上訴人應自105年12月23日起至108年12月23日止，按年於每年12月23日給付上訴人20,000元，已到期之部分請求給付4期）  被上訴人應給付上訴人60,000元。 自106年12月23日起至清償日止，按週年利率10%計算之利息。 105年該期計 20,000元敗訴 6 聲明6「重大傷病保險金」： 被上訴人應給付上訴人300萬元，及自107年6月20日起至清償日止，按週年利率10%計算之利息。 被上訴人應給付上訴人300萬元。 自107年6月20日起至清償日止按週年利率10%計算之利息。 無。 7  聲明7「殘廢安養扶助保險金」： 被上訴人應給付上訴人 720,000元。（此部分為被上訴人應自106年1月6日起至109年1月6日止，按年於每年1月6日給付上訴人 180,000元，已到期之部分請求4期)  被上訴人應給付上訴人540,000元。 自107年1月6日起至清償日止，按週年利率10%計算之利息。 106年該期 180,000元敗訴。 8 聲明8「全殘廢保險金」： 被上訴人應給付上訴人500萬元，及自107年6月20日起至清償日止，按週年利率10%計算之利息。 被上訴人應給付上訴人500萬元。 自107年6月20日起至清償日止，按週年利率10%計算之利息。 無。 9  聲明9「殘廢安養扶助保險金」： 被上訴人應給付上訴人 500 萬元。（此部分為被上訴人應自10 5年7月27日起至109年7月27 日止，按年於每年7月27日給付上訴人100萬元，請求5期） 被上訴人應給付上訴人400萬元。 自106年7月27日起至清償日止，按週年利率10%計算之利息。 105年該期100萬元敗訴。 10 聲明10「住院醫療保險金」： 被上訴人應給付上訴人 1,299,000元，及其中700,500元自107年6月20日起至清償日止，按週年利率10%計算之利息；其中598,500元自107年12月30日起至清償日止按週年利率10%計算之利息。 被上訴人應給付上訴人1,299,000元 其中700,500元自107年6月20日起至；其中 598,500元自107年12月30日起至清償日止按週年利率10%計算之利息。 無。 11 聲明11「住院醫療補助保險金」： 被上訴人應給付上訴人 618,000元，及其中319,500元自107年6月20日起至清償日止，按週年利率10%計算之利息；其中298,500元自107年12月30日起至清償日止，按週年利率10%計算之利息。 被上訴人應給付上訴人618,000元。 其中319,500元自1074年6月20日起至清償日止，按週年利率10%計算之利息；其中 298,500元自107年12月30日起至清償日止，按週年利率10%計算之利息。 無。 12 聲明12「緊急醫療轉送保險金」： 被上訴人應給付上訴人 51,000 元，及其中21,000元自107 年6月20日起至清償日止，按週年利率10％計算之利息；其中30,000元自107年12月30日起至清償日止，按週年利率10％計算之利息。  無。 無。 無緊急之必要，51,000元均敗訴。  13 聲明13「住院前後門診及當日急診保險金」： 被上訴人應給付上訴人 2,250元，及其中750元自107年6月20日起至清償日止，按週年利率10%計算之利息；其中1,500元自107年12月30日起至清償日止，按週年利率10%計算之利息。 被上訴人應給付上訴人2,250元。 其中750元自107年6月20日起至清償日止，按週年利率10%計算之利息；其中 1,500元自107年12月30日起至清償日止，按週年利率10%計算之利息。 無 
　　　　　　　　　　　　　　
附表丙
編號 項次 保險金之 金額    上訴人依約    原得請求之 給付日  利息起算日 至清償日109年08月04日止 按週年利率百分之10%計算之利息 (元以下四捨五入)  備註          上訴人在一審勝訴部分 請求出處 1  1-1 45,000元 106年03月30日  107年06月20日 9,566元  被上訴人應給付上訴人 1,395,000元。（此部分為被上訴人自106年3月30日起至108年9月30日止，按每月30日應給付上訴人45,000元，共31期）。 上訴人於民事上訴聲明補正暨上訴理由一狀所提附表一之編號3  1-2 45,000元 106年04月30日  107年06月20日 9,566元     1-3 45,000元 106年05月30日  107年06月20日 9,566元     1-4 45,000元 106年06月30日  107年06月20日 9,566元     1-5 45,000元 106年07月30日  107年06月20日 9,566元     1-6 45,000元 106年08月30日  107年06月20日 9,566元     1-7 45,000元 106年09月30日  107年06月20日 9,566元     1-8 45,000元 106年10月30日  107年06月20日 9,566元     1-9 45,000元 106年11月30日  107年06月20日 9,566元     1-10 45,000元 106年12月30日  107年06月20日 9,566元     1-11 45,000元 107年01月30日  107年06月20日 9,566元     1-12 45,000元 107年02月28日  107年06月20日 9,566元     1-13 45,000元 107年03月30日  107年06月20日 9,566元     1-14 45,000元 107年04月30日  107年06月20日 9,566元     1-15 45,000元 107年05月30日  107年06月20日 9,566元               1-16 45,000元 107年06月30日  107年07月01日 9,430元     1-17 45,000元 107年07月30日  107年07月31日 9,061元     1-18 45,000元 107年08月30日  107年08月31日 8,684元     1-19 45,000元 107年09月30日  107年10月01日 8,302元     1-20 45,000元 107年10月30日  107年10月31日 7,932元     1-21 45,000元 107年11月30日  107年12月01日 7,550元     1-22 45,000元 107年12月30日  107年12月31日 7,180元     1-23 45,000元 108年01月30日  108年01月31日 6,799元     1-24 45,000元 108年02月28日  108年03月01日 6,430元     1-25 45,000元 108年03月30日  108年03月31日 6,061元     1-26 45,000元 108年04月30日  108年05月01日 5,680元     1-27 45,000元 108年05月30日  108年05月31日 5,311元     1-28 45,000元 108年06月30日  108年07月01日 4,930元     1-29 45,000元 108年07月30日  108年07月31日 4,561元     1-30 45,000元 108年08月30日  108年08月31日 4,184元     1-31 45,000元 108年09月30日  108年10月01日 3,802元     合計     249,387元    2  2-1 20,000元 106年12月23日  107年06月20日 4,251元  被上訴人應給付上訴人60,000元。 上訴人於民事上訴聲明補正暨上訴理由一狀所提附表一之編號5  2-2 20,000元 107年12月23日  107年12月24日 3,230元     2-3 20,000元 108年12月23日  108年12月24日 1,230元     合計     8,711元    3  3-1 180,000元 107年01月06日  107年06月20日 38,262元  被上訴人應給付上訴人540,000元。 上訴人於民事上訴聲明補正暨上訴理由一狀所提附表一之編號7  3-2 180,000元 108年01月06日  108年01月07日 28,377元     3-3 180,000元 109年01月06日  109年01月07日 10,377元     合計     77,016元    4  4-1 1,000,000元 106年03月30日  107年06月20日 212,568元  被上訴人應給付上訴人400萬元。 上訴人於民事上訴聲明補正暨上訴理由一狀所提附表一之編號9  4-2 1,000,000元 107年03月30日  107年06月20日 212,568元     4-3 1,000,000元 108年03月30日  108年03月31日 134,699元     4-4 1,000,000元 109年03月30日  109年03月31日 34,699元     合計     594,534元    總和      929,648元